最高法院刑事判決                              八十六年度台上字第一六八二號
    上訴人  甲○○
右上訴人因殺人案件，不服台灣高等法院中華民國八十六年一月七日第二審更審判決
（八十五年度上重更(一)字第九十四號，起訴案號：台灣新竹地方法院檢察署八十四年
度偵字第一一二四一號），提起上訴，本院判決如左：
    主  文
原判決撤銷，發回台灣高等法院。
    理  由
本件原判決認定上訴人甲○○與郭素鑾為夫妻，育有稚子鍾凱傑（民國八十一年三月
十六日生）及幼女鍾怡芬（七十八年五月二十四日生）、鍾慧如（七十四年九月八日
生）、鍾慧雯（七十五年十月十四日生）。上訴人有酗酒習性，酒後則不能控制情緒
，常與郭素鑾發生爭執。八十四年十二月十三日晚上十時許，上訴人又大量飲酒至精
神耗弱之程度，回到其位於苗栗縣竹南鎮大埔里五福新村十號之住宅，郭素鑾責其酗
酒發生爭吵。在爭吵時上訴人將停放屋內之機車推倒在地，該車汽油外洩於屋內地上
，郭素鑾要求上訴人將該機車牽出屋外，並責上訴人，上訴人將該機車牽到門外屋
簷下時，一時氣憤衝動，竟萌放火之故意，明知機車汽油外洩於地上，延至屋內，如
加以點火，必將焚燬房屋，在房屋內之妻子郭素鑾，有被燒死之可能，而氣憤其妻，
燒死郭素鑾及焚燒房屋並不違背其本意，又屋內之子女均年幼，又在二樓無法逃出，
為其所應注意，又非不能注意，卻未注意及之，而在屋簷下點燃機車洩漏地上之汽油
，火勢順地上汽油延燒至屋內，並致屋內另一輛機車汽油爆炸，火勢頓猛，濃煙烈火
，一發不可收拾，在該宅內之郭素鑾、鍾凱傑、鍾怡芬、鍾慧如、鍾慧雯均不及逃出
，皆因一氧化碳中毒、窒息，而當場死亡，該二層樓之住宅亦被燒燬等情。因而撤銷
第一審科刑判決，改判變更檢察官起訴法條，依想像競合犯及牽連犯關係，從一重論
處上訴人殺人罪刑，固非無見。
惟查未經參與審理之推事（法官）參與判決者，其判決當然為違背法令。刑事訴訟法
第三百九十七條第十三款定有明文。本件原審八十五年十二月三十一日審判期日係由
審判長陳炳彰、法官劉勝吉、趙功恒三人參與審理，有審判筆錄在卷可稽。但參與判
決者係審判長陳炳彰、法官蔡光治、趙功恒三人，亦有原判決在卷足按。其中法官
蔡光治並未參與審理，揆諸首開規定，其參與判決，當然違背法令。上訴意旨雖未指
摘及此，惟為本院得依職權調查之事項，應認原判決仍有撤銷發回更審之原因。
據上論結，應依刑事訴訟法第三百九十七條、第四百零一條，判決如主文。
中      華      民      國    八十六    年      三      月    二十七    日
                              最高法院刑事第五庭
                                  審判長法官  陳  錫  奎
                                        法官  洪  清  江
                                        法官  李  璋  鵬
                                        法官  吳  昆  仁
                                        法官  李  彥  文
      右正本證明與原本無異
                                              書  記  官
中      華      民      國    八十六    年      四      月      二      日
